臺灣桃園地方法院刑事判決　　　　　　　100年度易字第433號
公　訴　人　臺灣桃園地方法院檢察署檢察官
被　　　告　許瑞誠
上列被告因詐欺案件，經檢察官提起公訴（99年度偵字第14019號
），本院判決如下：
    主  文
許瑞誠無罪。
    理  由
一、公訴意旨略以：被告許瑞誠明知其非環寶龍企業有限公司（
    下稱環寶龍公司）員工，竟於民國99年3 月2 日晚上7 時15
    分許，駕駛車號P2─4455號自小貨車與某一真實姓名不詳之
    男子共同基於意圖為自己不法所有之犯意聯絡，共同前往桃
    園縣桃園市○○路1046號「達美樂披薩中山店」內（下稱達
    美樂中山店），向店長邱雅倫及員工賴勤翔稱欲回收廢食用
    油，因賴勤翔見被告許瑞誠未著簽約業者即環寶龍公司之制
    服，遂向被告許瑞誠詢問是否為環寶龍公司員工，被告許瑞
    誠竟意圖為自己不法之利益，向賴勤翔及邱雅倫點頭稱是，
    致邱雅倫、賴勤翔2 人陷於錯誤，將廢食用油桶推至店門口
    ，由被告許瑞誠抽取回收，恰環寶龍公司員工蔡秉叡前往該
    處準備回收廢食用油，被告許瑞誠2 人見狀隨即駕車離去，
    嗣為警依蔡秉叡記下之車號循線查獲。因認被告許瑞誠涉犯
    刑法第339 條第1 項、第3 項之詐欺取財未遂罪嫌。
二、按犯罪事實應依證據認定之，刑事訴訟法第154條第2項定有
    明文。事實之認定，應憑證據，如未能發現相當證據，或證
    據不足以證明，自不能以推測或擬制之方法，為裁判基礎（
    最高法院40年台上字第86號判例要旨參照），此乃無罪推定
    原則及證據裁判主義之當然要求。認定犯罪事實，所憑之證
    據，雖不以直接證據為限，間接證據亦包括內，然無論直接
    或間接證據，其為訴訟上之證明，須於通常一般之人均不致
    於有所懷疑，而得確信其為真實之程度者，始得據之為有罪
    之認定，倘其證明尚未達到此一程序，而有合理性懷疑之存
    在時，即無從為有罪之認定。刑事訴訟法第161條第1項規定
    ：檢察官就被告犯罪事實，應負舉證責任，並指出證明之方
    法。因此，檢察官對於起訴之犯罪事實，應負提出證據及說
    服之實質舉證責任，倘其所提出之證據，不足為被告有罪積
    極證明，或其指出證明之方法，無從說服法院以形成被告有
    罪之心證，基於無罪推定之原則，自應為被告無罪判決之諭
    知（最高法院76年台上字第4986號、92年台上字第128 號判
    例要旨參照）。次按認定不利於被告之事實，須依積極證據
    ，苟積極證據不足為不利於被告事實之認定時，即應為有利
    於被告之認定，更不必有何有利之證據（最高法院40年台上
    字第86號、30年上字第816 號判例意旨可資參照）。
三、證據能力方面：
    本案所引用之供述及非供述證據，經本院依法踐行調查證據
    程序，檢察官、被告均不爭執各該證據之證據能力，且亦查
    無依法應排除其證據能力之情形，是後述所引用證據之證據
    能力均無疑義，先予敘明。
四、公訴人認被告許瑞誠涉有前開詐欺未遂罪嫌，無非係以證人
    蔡秉叡、邱雅倫、賴勤翔之證述及廢油回收簽收單1 紙張為
    其主要依據。惟訊據被告許瑞誠固不否認有於99年3 月2 日
    晚上7 時許與姓名年籍不詳綽號「阿信」之男子共同前往桃
    園縣桃園市○○路1046號達美樂中山店收取廢油之事實，惟
    堅詞否認有何詐欺取財之犯行，辯稱：伊從事收廢油工作約
    1 年，都是邊走邊開，沒有固定的店家，當天伊與「阿信」
    一起前往達美樂中山店後，伊跟「阿信」說進去店內就說：
    「你好，我來收廢油」，伊當時沒有下車，是由「阿信」進
    入店內，伊看達美樂員工把廢油桶推出來時，伊才下車，伊
    跟「阿信」正要把蓋子打開時，環寶龍公司的人就來了，雙
    方就發生爭執，事後伊問「阿信」是如何跟達美樂的員工說
    的，「阿信」說他只有進去說要收廢油，對方跟他說怎麼今
    天這麼快就來了，「阿信」說他沒有回答，然後對方叫「阿
    信」在門口等一下，對方進去就把油推出來，伊沒有冒充環
    保龍公司的員工等語。經查：
（一）證人即當日店內員工蔡勤翔於99年11月24日偵查中固證稱
      ：當天是店長邱雅倫叫伊打電話給環寶龍公司請他們來收
      廢油，被告進來店內後，因為被告手上戴有手套，且一進
      來就往員工進出的通道走，並沒有像一般顧客在櫃臺點餐
      ，且之前環寶龍公司的人都有穿制服，所以伊問被告是否
      為環寶龍公司的人，被告向伊點頭說是，所以伊就去廚房
      將廢油推出來等語（見99年度偵字第14019 號卷第55-56
      頁）。然嗣後於99年12月1 日偵查時復改證稱：被告是否
      為當天向伊收廢油之人，伊印象沒有很深，伊只記得有戴
      眼鏡，沒有辦法確定是否為被告，因為時間很久了，且伊
      只看過一次，只看幾秒鐘的時間，該人體型中等，比被告
      再瘦一點，身高差不多，有一點頭髮、戴眼鏡、皮膚偏黑
      、穿黑色T 恤短袖上衣，當天進入店內只有一個人，而之
      後環寶龍公司與被告發生爭執時，公司的人都沒有走出去
      店外等語（見上開偵卷第65-66 頁），於本院審理時證稱
      ：那時是一個穿黑色衣服的人進來，因為環寶龍公司制服
      是藍色的，所以當時覺得怪怪的，當時該人戴著手套，進
      來伊的工作區，所以伊就問他說是不是環寶龍公司的人，
      對方點頭，所以伊就將廢油桶推出來給他，之後沒多久真
      正環寶龍公司的人就來了。伊記得該黑衣男子有戴眼鏡，
      身高大約一百七左右，身材中等偏瘦，髮型沒有印象，應
      該比在庭被告瘦很多等語（見本院易字卷第31- 32頁反面
      ），就當日該身著黑衣之人是否即為被告，因當下接觸時
      間過短而無法確認，故證人賴勤翔最初於偵查中證稱係被
      告進入店內詢問乙節，是否可信，即非無疑。再者，證人
      即店長邱雅倫於偵查時證稱：當天伊值班時發現廢油桶已
      經滿了，就請同事打電話請廠商來收，隔沒多久就有一個
      穿黑色衣服的人走進來，因為廠商通常是穿藍色制服，上
      面還會印有環寶龍字樣，當時晚班同事有問他是不是環保
      龍的，對方也回答說是，所以伊就指示同事將廢油桶推出
      來給他，隔沒多久就有穿制服的環寶龍的員工來問為何讓
      非環寶龍業者將油帶走，伊看到黑衣男子與環寶龍員工在
      店外面交談，但伊沒辦法確認被告就是該名黑衣男子等語
      （見上開偵卷第43頁），於本院審理時亦證稱：伊對當天
      進入店內的黑衣男子沒有印象有何身體特徵，只記得是平
      頭、有點胖，因為沒有跟他有什麼交談，所以聽不出來有
      什麼口音等語（見本院易字卷第29頁反面），與證人賴勤
      翔前揭證述情節一致，再佐以證人即環寶龍公司員工蔡秉
      叡於審理時證稱：伊去達美樂中山店回收廢油時，下車時
      發現廢油桶在達美樂中山店門口，然後有一個高高瘦瘦的
      男子在廢油旁邊，要打開蓋子準備回收，伊就跟他說伊是
      環寶龍公司的人，於是伊就進去跟達美樂中山店員工問說
      為何有人將廢油桶推出去，員工說因為他們自稱是環寶龍
      公司的人，於是伊就離開店內，一出門口就看到被告等語
      （見本院易字卷第433 號卷第34頁），與被告前揭辯稱當
      時並未進入店內情狀相符，是綜上各節，被告於上揭時、
      地，與「阿信」共同前往達美樂中山店欲收取廢油，係推
      由當時身著黑衣之「阿信」進入店內詢問，而「阿信」對
      於達美樂員工詢問其是否為環寶龍公司員工時，點頭稱是
      ，被告乃事後待廢油桶推出店外後，始下車至廢油桶旁乙
      節，應堪認定。則本件應究明者，被告對於「阿信」進入
      店內如何詢問收取廢油一事，有否謀議在前，亦即被告對
      於「阿信」佯稱為環寶龍公司員工，使達美樂員工陷於錯
      誤而交付廢油一事有否預見，及兩人是否有犯意聯絡。
（二）檢察官起訴書認本件被告涉有詐欺取財未遂之犯行，無非
      係認被告對於達美樂中山店員工詢問其是否為環寶龍公司
      之人時，竟點頭稱是而冒充環寶龍之員工，致達美樂中山
      店之員工即證人賴勤翔、邱雅倫等人陷於錯誤而交付廢油
      。然被告當時並未進入達美樂中山店，而是由同行友人綽
      號「阿信」之人入店詢問，已如前述，則被告當時是否能
      夠知悉「阿信」進入店內後係以何方式取得廢油，被告事
      前如何與「阿信」謀議以詐欺冒充廠商之方式取得廢油，
      即不無疑義。
   1、查被告與「阿信」之所以當日會同行收取廢油，被告於偵
      查時供稱：之前都是跟伊朋友「阿勝」在收廢油，「阿信
      」那幾天來找「阿勝」，順便跟伊一起收廢油，伊只有叫
      阿信進去問有無店家廢油，有跟他講說跟店家議價廢油回
      收價不要超過18公升100 元等語（見99年度偵字卷第1401
      9 號卷第59頁），於審理中亦稱：99年3 月2 日當天「阿
      信」是第一次跟伊去收廢油，因為早上都是伊陪「阿信」
      下去詢問有無廢油，到了達美樂中山店時，伊正在講電話
      ，所以他才會一個人進去問，伊有跟阿信講過若是店家有
      跟別人簽約，他們就會表示，若是沒有的話，他們就會給
      我們回收等語（見本院易字卷第37頁反面），依被告前開
      供述內容足認「阿信」與被告間並非已經合作回收廢油經
      過相當時日，且99年3 月2 日乃兩人第一次共同合作收取
      廢油，顯見「阿信」對於如何收取廢油及過程理應熟悉而
      需要被告在旁提點，而被告既已對「阿信」有如前提示與
      說明，則「阿信」事後以佯稱環寶龍員工之詐術行為，要
      難僅因被告與「阿信」同行前往，逕認為被告對上開詐欺
      行為同有犯意聯絡。又被告雖未曾提供「阿信」之真實年
      籍資料以供偵查、審理中傳喚到庭為證，被告於偵查中亦
      表示無法聯絡到「阿信」到庭，然被告本無自證己罪之義
      務，此一不利益恐尚難歸由被告承擔，而間接減輕檢察官
      之舉證責任，公訴人以此認為被告情虛，恐嫌速斷。
   2、蓋食用廢油本身價值雖然不高，然並非全無價值之物，係
      由廠商（如本件即環寶龍公司）向店家回收後並支付一定
      對價予店家，再將廢油轉售而藉此獲利，本件達美樂中山
      店雖與環寶龍公司固簽訂有廢油回收契約，業據證人證述
      如前，然該契約僅拘束契約雙方且並未公告週知，非經詢
      問，客觀上一般人恐難以知悉，況以目前坊間餐廳等店家
      ，並非均如連鎖企業均會就使用過後之食用油，有計畫地
      與廠商簽約回收以達避免污染或降低成本之目的，是被告
      駕駛其所有之自用小貨車沿街詢問店家有否廢油可供回收
      之行為，因該廢油價值不高，被告之行為模式亦屬合理，
      尚難以與被告同行之「阿信」進入店內後有佯稱環寶龍員
      工之行為，或所取得之廢油利潤乃被告與「阿信」共享，
      即推論被告亦知悉上情，而強令同行之被告同負詐欺罪責
      。
   3、況本件達美樂中山店之廢油回收，係案發前數分鐘適由店
      長邱雅倫見廢油桶已滿，而打電話給環寶龍公司請求來收
      取廢油，又適「阿信」手戴工作手套進入，其外觀亦非一
      般購買餐點之顧客，員工賴勤翔始會誤認其為環寶龍員工
      而主動加以詢問，並因而交付廢油，以此過程觀之，「阿
      信」進入該店內之時間需恰巧係達美樂中山店已經以電話
      聯絡環保龍公司之後，該「冒充」環寶龍公司員工之詐術
      行為始得遂行，而被告既然自始未進入店內，復未向達美
      樂中山店員工表示其係環寶龍公司員工，由外觀上亦無從
      知悉該達美樂中山店何時會有廢油回收，或有無與特定回
      收廠商簽約，而該詐騙廢油得手又需以上之時間巧合所組
      成，似難想像被告如何與「阿信」就佯稱環寶龍公司員工
      以詐騙利潤不高之廢油乙節，有犯意聯絡在先，而檢察官
      復未舉證證明該未實施正犯行為，亦未在案發現場出現之
      被告，對於「阿信」利用前開多種巧合機會所製造出之詐
      欺行為有何事前謀議或預見，而使本院得渠等間有犯意聯
      絡或行為分擔之確信程度，根據「罪證有疑、利於被告」
      之證據法則，即不得遽為不利被告之認定。
（三）另就被告案發後情狀觀之，證人蔡秉瑞雖於審理時證稱：
      「（問：你有無覺得奇怪他的同伴比他先上車？）我跟他
      同伴說，我要準備報警，然後他的同伴沒有說話，就已經
      準備上車，被告才說他有事先走。」、「（問：是你打完
      電話後，被告就表示要走？）應該是同時，因為我還沒有
      打完電話，他就準備要走了。」、「（問：你說當時你有
      表示要報警處理，並請他們等一下，被告跟你說他有事情
      要先走，是否記得當時他的神情是否很緊張想趕快走，還
      是很平常？）我只記得他只說有事要走，我並沒有看到他
      的神情。」等語（見本院易字卷第34-35 頁反面），被告
      與「阿信」於遭環寶龍公司員工蔡秉叡發現並表示報警後
      ，雖然隨即一同匆忙離去，然匆忙離去現場之原因可能多
      種，或因真如被告所稱有事離去，或因避免員警到場後製
      作筆錄之耗時等等，並非逕可推論被告及「阿信」勢必基
      於畏罪心態，況環寶龍員工蔡秉叡到庭證稱：「（問：你
      問他什麼事情？）我總共問了兩次，進去一次，我問他，
      達美樂披薩中山店跟環寶龍公司簽約，為何他們可以回收
      。他說這個大家都可以回收，誰收都一樣。出來再問一次
      ，在庭被告說他們收也是有付錢，誰收都一樣。」、「（
      被告問：當時你告訴我說你們公司跟達美樂披薩中山店簽
      約，我是不是有問你關於環寶龍跟達美樂披薩簽約，有無
      公告一事？）被告有問，你好像有問我跟達美樂披薩店簽
      約有什麼證明，我說我們廢油回收都有單據可以證明。」
      等語（見本院易字卷第33頁及反面、第34頁反面），若被
      告明知環寶龍公司與達美樂有簽約，仍冒充環寶龍公司員
      工以收取廢油，遭環寶龍公司發現時，應自知理虧而離去
      ，當不致在現場與其爭辯甚至詢問有何簽約之憑據。再者
      ，被告當時乃駕駛其所有之車牌號碼P2-4455 號自用小貨
      車，若被告與「阿信」當日果欲共同以此手法「隨機」挑
      選不特定店家行騙廢油，而有謀議在前，又豈會不刻意規
      避查緝（如隱匿車牌或更換交通工具），卻以自己所有之
      車輛作為運送廢油工具，徒增加遭查緝之風險，亦與常情
      不合。本件被告遭通知到案說明之緣因，即為證人蔡秉叡
      於案發地將被告上開車牌記下後報案，警方始得循線查獲
      ，益見被告於前往回收廢油時，主觀上應並無詐騙店家之
      意圖，被告前揭辯稱並非全然不可採信。。
（四）末按，本件被告固然於上開時、地與「阿信」共同前往達
      美樂中山店收取廢油，然依檢察官提出之事證，尚無積極
      證據證明被告對於「阿信」以佯稱環寶龍公司員工詐騙廢
      油，而使達美樂員工陷於錯誤而交付廢油乙節，有所認識
      ，尚不能逕予推論被告確有詐欺取財未遂之犯行。
五、綜上所述，本件尚無證據足認被告與同行友人「阿信」就向
    達美樂員工為詐欺行為一事，有詐欺取財之犯意聯絡，自不
    得僅以被告平日有收取廢油經驗及當日與「阿信」同行，遽
    認被告涉有公訴人上揭所指詐欺取財未遂之犯行。此外，復
    查無其他積極證據足資證明被告有公訴意旨所指之上開犯行
    ，既不能證明被告犯罪，自應依法諭知被告無罪之判決。
據上論斷，應依刑事訴訟法第301 條第1 項，判決如主文。
本案經檢察官洪敏超到庭執行職務。
中    華    民    國  100     年     8    月    12    日
                    刑事第十二庭審判長法  官  許雅婷
                                      法  官  羅國鴻
                                      法  官  黃裕民
以上正本證明與原本無異。
如不服本判決應於收受判決後10日內向本院提出上訴書狀，並應
敘述具體理由。其未敘述上訴理由者，應於上訴期間屆滿後20日
內向本院補提理由書( 均須按他造當事人之人數附繕本) 「切勿
逕送上級法院」。
                                      書記官  蕭秀蓉
中    華    民    國   100    年    8     月    12    日